最高法院刑事判決　　　　　　　　　　　　　　　八十八年度台上字第六六五五號
　　上　訴　人　甲○○
右上訴人因違反貪污治罪條例案件，不服台灣高等法院中華民國八十八年八月二十日
第二審更審判決（八十八年度上更(一)字第一六七號，起訴案號：台灣台北地方法院檢
察署八十六年度偵字第五九九四號、第一九六七四號），提起上訴，本院判決如左：
    主  文
原判決撤銷，發回台灣高等法院。
    理  由
本件原判決認定上訴人甲○○於民國八十五年七月間，原在台北市政府警察局中山分
局中山一派出所第二十一警勤區任職警員，為依法令從事公務之人員。台北市政府警
察局中山分局第七組發出交辦（查）單給中山一派出所指示查報南京東路、新生北路
、長安東路、林森北路間，台北市○○○路一○七巷二十八號高能開發股份有限公司
（下稱高能公司）經營之高能停車場設於四條道路內各巷道之廣告招牌及指標請取締
拆除，中山一派出所交上訴人查報辦理。上訴人於八十五年七月二十七日祇就其勤務
區○○○○○路一○七巷口高能停車場所設廣告招牌開立「舉發違反道路交通管理事
件通知單」交予高能公司副總經理郭芳彥，並由中山一派出所將已查報情形回覆台北
市政府警察局中山分局（惟事實上仍有非上訴人轄區之多個廣告招牌未予查報）。上
訴人明知前述查報案已辦結，有關強制拆除事項已非其主管之事務，竟意圖為自己不
法之所有，利用其職務上查報上開廣告之機會，於八十五年八月初某日下午五時許，
以電話找郭芳彥到林森北路之路邊見面，告稱高能停車場在南京東路、新生北路、長
安東路、林森北路間設立之指標，經人檢舉，今晚就要來拆除等語，使郭芳彥信以為
真，請上訴人寬限幾天自行處理。二人分手後，約一小時後，上訴人再以電話聯絡郭
芳彥佯稱本案已由他壓下，今晚不會來拆了等語，以資取信。數日後（同年八月十日
前）上訴人穿著便服到高能停車場找郭芳彥，並稱：「你交待的事我有處理」等語，
郭芳彥由其口氣知悉上訴人有索取財物之意思，即拿出新台幣（下同）一萬元交由高
能停車場經理方立行轉交給上訴人，上訴人即予以收取等情。因將第一審論處上訴人
依據法令從事公務之人員，對於非主管之事務，利用職權身分圖利罪刑部分之判決撤
銷，改判論處上訴人依據法令從事公務之人員，利用職務上之機會詐取財物罪刑。固
非無見。
惟查：(一)、有罪之判決書，須將認定之犯罪事實詳記於事實欄內，然後於理由欄內，
依刑事訴訟法第三百十條第一款之規定，逐一說明其所憑之證據及認定之理由，使事
實與理由兩相一致，方為合法，倘事實欄已有及，而理由欄內未依上開規定加以說
明，即有判決理由不備之違法，自足構成撤銷之原因。原判決於事實欄內認定上訴人
：「竟意圖為自己不法之所有，利用其職務上查報上開廣告之機會，於八十五年八月
初某日下午五時許，以電話找郭芳彥到林森北路之路面見面，告稱高能停車場在南京
東路、新生北路、長安東路、林森北路間設立之指標，經人檢舉，今晚就要來拆除等
語，使郭芳彥信以為真，請甲○○（即上訴人）寬限幾天自行處理。二人分手約一小
時後，甲○○（即上訴人）再以電話聯絡郭芳彥佯稱本案已由他壓下，今晚不會來拆
了等語，以資取信」，進而有收取郭芳彥交由方立行轉交之現款一萬元之犯行。然於
理由欄內，僅就上訴人否認有收受一萬元之辯解，逐一加以指駁，對於上開事實欄內
記載所謂上訴人以電話及約見面向郭芳彥佯言施用詐術，取信於郭芳彥之犯罪構成事
實，仍未依本院前次發回意旨，說明其所憑之證據及認定之理由，致原有判決理由不
備之違法瑕疵依然存在，殊屬非是。(二)、事實審法院對與待證事實有重要關係，在客
觀上認為應行調查之證據，均應依法詳加調查，倘未予調查，或雖已調查但仍欠明瞭
者，即與未經調查無異，遽行判決，均屬應於審判期日調查之證據未予調查之違法。
上訴人自警訊時起，即始終堅決否認有收受本件系爭一萬元現款之犯行（第五九九四
號偵查卷第二十五頁至二十七頁），原判決於理由欄一內，認上訴人上開否認之辯解
不足採信，係以郭芳彥、方立行二人所供為其主要論據，至證人方寶柱之供述，係聽
聞於方立行，證人李淑琦之證言，僅足以證明郭芳彥有向高能公司領取一萬元交際費
之情事，而上訴人曾否收受該一萬元現款，在郭芳彥、方立行與上訴人間，係基於對
立之關係，必須相互對立之意思確經合致，上訴人始成立犯罪，則郭芳彥、方立行二
人所為交付上訴人一萬元現款之供述，是否確與事實相符﹖自有詳加調查之必要。然
郭芳彥於八十五年二月五日第一次警訊時係供稱：「我們老闆交待，做生意要和氣生
財，要與轄區派出所維持良好之關係，我因感謝簡員（指上訴人）幫助我處理廣告指
標之事，所以於八十五年九月底，透過本公司同事黃建彰，帶一萬元致贈給勤區警
員甲○○，但遭簡員婉拒。」但為證人黃建彰所否認（同上偵查卷第四頁反面、第二
十頁）。方立行於八十六年二月五日第一次警訊時，經訊問：「傳聞簡員（指上訴人
）意圖向貴停車場索取賄賂之情事，是否屬實﹖」答稱：「都沒有。」（同上偵查卷
第十三頁反面、第十四頁），至八十六年二月十二日第二次警訊時，郭芳彥、方立行
二人方改稱於八十五年八月初，郭芳彥透過方立行將一萬元賄款交由上訴人收受（同
上偵查卷第七頁、第十五頁）。二人所供，前後殊不一致，原審就此重要待證事實，
並未深入調查勾稽，究明真相，遽行判決，殊嫌率斷。(三)、修正前與修正後之貪污治
罪條例第五條第一項第二款之罪，皆以依據法令從事公務之人員，利用職務上之機會
詐取財物為構成要件（八十五年十月二十三日修正公布者，僅將法定刑原得併科新台
幣一百萬元以下罰金，修正提高為得併科新台幣六千萬元以下罰金），既應有詐取財
物之行為，始足當之，足見本罪為刑法第三百三十九條第一項詐欺取財罪之特別法，
考其立法目的，乃為嚴懲貪污，澄清吏治，對具備依法令從事公務之人員，利用職務
上機會犯詐欺取財罪者，有加重處罰之必要，方特設此規定。而所謂詐取財物之行為
，指意圖為自己或第三人不法之所有，施用詐術，使人將本人或第三人之物交付而言
，必被施用詐術之人，因其詐術而陷於錯誤，若其所用方法，不能認為詐術，亦不致
使人陷於錯誤，即無詐取財物犯罪之可言。郭芳彥在八十六年四月二日檢察官第一次
偵查時，雖稱有交由方立行轉交一萬元予上訴人之事實，但就送款之動機、目的，一
再供稱：「老闆交待要跟管區警員和平相處，但沒有指示送紅包，是我自己決定送紅
包。」、「只是交際費，我有這部分的權限可以報，一個月二萬元，我就自己決定給
一萬元，只是維持良好關係。」經訊問：「甲○○有表示幫你們處理招牌免拆除的事
﹖」答稱：「沒有」、「我是說我認識簡員是因為招牌的事。」再問：「交給他一萬
元是請警員幫你處理招牌免拆除的事﹖」仍稱：「不是，是為了維持良好關係才給的
。」（同上偵查卷第四十六頁至第四十八頁）。檢察官於八十六年五月十五日偵訊時
，郭芳彥提出高能公司於八十三年間申請設立招牌、指標之資料，表示係屬合法，並
稱：「不是因警員開罰單才拆，是因為隔壁商店裝潢要裝招牌，才與我們商量拆掉，
其他部分都沒有拆。」復訊問：「為何給一萬元﹖」猶答稱：「純粹維持良好關係。
」（同上偵查卷第六十頁、第六十一頁）。郭芳彥上開供述倘屬不虛，則能否謂郭芳
彥係因上訴人之施用詐術而陷於錯誤，方交付一萬元現款﹖自非無研酌之餘地。上訴
人在原審之選任辯護人曾具狀執此主張為有利於上訴人之證據（原審上更(一)卷第五十
三頁），本院前次發回意旨亦指出認定上訴人有本件利用職務上機會詐取財物之犯行
，與上開卷內資料不符，然原審更審判決，對此有利於上訴人之證據資料未加採信，
仍無隻字片語明其理由，顯然猶有判決理由不備之違誤。上訴意旨，執以指摘原判
決不當，為有理由，應認仍有發回更審之原因。
據上論結，應依刑事訴訟法第三百九十七條、第四百零一條，判決如主文。
中      華      民      國    八十八    年     十一     月     十九     日
                              最高法院刑事第一庭
                                  審判長法官  施  文  仁
                                        法官  張  淳  淙
                                        法官  林  永  茂
                                        法官  蕭  仰  歸
                                        法官  洪  明  輝
      右正本證明與原本無異
                                              書  記  官
中      華      民      國    八十八    年     十一     月    二十六    日
